【裁判字號】    86,上,1616
【裁判日期】    890322
【裁判案由】    回復原狀
【裁判全文】
臺灣高等法院民事判決  八十六年度上字第一六一六號
      上  訴  人  乙○○
      訴訟代理人  張金盛律師
      被  上訴人  甲○○      住台北市○○區○○路二一０巷四二之一號
右當事人間請求回復原狀事件，上訴人對於中華民國八十六年七月十五日臺灣士林地
方法院八十六年度訴字第一三一號第一審判決提起上訴，本院判決如左：
    主    文
原判決廢棄。
被上訴人應給付上訴人新台幣壹佰萬元及自民國八十六年二月十三日起至清償日止按
年息百分之五計算之利息。
第一、二審訴訟費用由被上訴人負擔。
上訴人假執行之聲請駁回。
    事    實
甲、上訴人方面：
壹、聲明：(一)原判決廢棄。(二)被上訴人應給付上訴人新台幣（下同）一百萬元及自本
    件起訴狀副本送達翌日起至清償完畢之日止按週年利率百分之五計算之利息(三)前
    項判決請准供擔保宣示假執行。
貳、陳述：除與原判決所記載相同者，予以引用之外，補稱：
一、八十四年十二月十二日被上訴人書立切結書並向上訴人收取前謝金一百萬元時，
    依契約之內容係順利取得本票債權二千萬元，該內容應包括訴訟在內。被上訴人
    接獲法院限期七日起訴之裁定，因不諳法律，故未如期起訴，且一再抗辯既已有
    本票裁定，發票人並已訴請確認本票債權不存在之訴，自不必依法院之命於限期
    內起訴，被上訴人顯無法律專業知識，依民法第二百四十六條規定，本件委任契
    約自始無效，被上訴人應負回復原狀之義務。
二、被上訴人詐欺、脅迫上訴人訂約之事由如下：
(一)、被上訴人於八十四年八月十八日及八十四年九月十八日代理上訴人辦理黃仁、黃
    陳雪夫婦之抵押權設定事件（桃園縣龜山鄉○○路四十巷十一弄三號等兩戶），
    獲悉上訴人債權有四千多萬元及黃仁夫婦財務狀況，開始與黃仁勾串，故意不讓
    黃仁夫婦於設定抵押當日開出本票，八十四年九月二十五日黃仁夫婦簽發本票兩
    張一張二千萬、一張一千五百萬時，故意不讓黃陳雪到場，反而由被上訴人在一
    千五百萬元本票上書寫金額、日期，與黃仁互相勾串，由黃仁帶回給黃陳雪簽字
    ，使此張本票有瑕疵。
(二)、八十四年十二月十日被上訴人騙得上訴人書立切結書同意委任被上訴人向黃仁追
    償票款（二千萬及一千五百萬賣後應獲取二千萬左右），同年十二月十二日「早
    上」，被上訴人代理上訴人帶領民事執行人員查封黃仁夫婦位於「新興路」之房
    屋（無人在埸），當日「下午」被上訴人瞞住上訴人偷偷至黃仁夫婦住「文明路
    一○五號」與黃仁夫婦期約黃仁給付三百萬，被上訴人將讓黃仁債務減少一半。
    當日「晚上」被上訴人電知上訴人，聲稱渠在松江路辦公室可執行一切法律業務
    ，渠係律師可包攬本件民事案件，上訴人因而誤信而於當晚開出隔日即八十四年
    十二月十三日期票面額一百萬元，委請被上訴人承辦。同年十二月十二日晚上被
    上訴人書立切結書僅承諾承辦程度為二千萬元左右，故意不提一千五百萬元本票
    ，俾便讓黃仁夫婦債務減少一半（一千五百萬元本票於八十四年九月二十五日甲
    ○○代填金額、日期時已留背信之伏筆）。
(三)、一千五百萬元本票經黃陳雪訴請確認本票債權不存在，被上訴人於八十五年四月
    二十六日以一千五百萬元本票係被上訴人筆跡，騙使上訴人之配偶簡雪香出庭時
    應自承一千五百萬本票係黃仁偽造，以免被上訴人被黃仁夫婦追訴偽造有價證券
    罪，求取簡雪香之同情，而受誤導自承一千五百萬元本票係偽造，致上訴人遭敗
    訴確定，被上訴人則可順利向黃仁索取背信期約款三百萬元。詎料黃仁黑吃黑，
    於簡易庭作證時講出八十四年十二月十二日「早上」期約三百萬賄款之實情。
(四)、上訴人知悉被上訴人向黃仁夫婦期約情事後，乃於八十五年八月三十一日以關渡
    郵局存證函第四八號向被上訴人撤銷上訴人於八十四年十二月十日所立切結書，
    及於八十四年十二月十二日所付（八十四年十二月十三日兌領）之一百萬元，請
    求回復原狀。
(五)、被上訴人以背信之意圖，於八十四年十二月十日騙取上訴人之切結書，，再於同
    年十二月十二日「早上」與黃仁期約，於當日「晚上」向上訴人詐得一百萬元支
    票，明知無能力承辦律師專業知識始能辦理之法律案件，仍騙使上訴人與其訂立
    委任契約，詐取高於一般律師收費甚多之前謝金一百萬元，之後背信，未予進行
    訴訟，經上訴人撤銷委任契約後，兩造之委任關係自始無效，被上訴人應自負回
    復原狀之責任。
三、依兩造切結書之約定，被上訴人需為上訴人取償本票債權二千萬元，否則，即應
    負返還已付酬金之義務，茲被上訴人已不能以拍賣扣押物之方式為上訴人取償，
    則條件成就，被上訴人應返還上訴人一百萬元。
乙、被上訴人方面：
壹、聲明：駁回上訴。
貳、陳述：除與原判決所載相同者，予以引用之外，補稱：
一、被上訴人並未向上訴人表示伊為律師，本件上訴人委託被上訴人對其債務人調查
    財產、假扣押、本票裁定、查封、不動產鑑價、並定期拍賣等非訟案，均已完整
    代為處理，自無背信之可言。
二、本件切結書之真意，即被上訴人要執行取得現金二千萬元後才算數，如果沒有取
    得二千萬元現金，則一百萬元也要還給上訴人。事後又補立切結書如原證七，內
    容是經我同意的，為真正的，所謂拍賣只取得五百萬元以下，是指我不收取後謝
    金五十萬元。
三、本件委任契約係因上訴人片面終止致被上訴人無從履行受任事務。
丙、本院依職權調閱台灣桃園地方法院八十四年度執全字第二○六三號、八十五年度
    執字第九一二號民事執行卷宗參考。
    理      由
甲、程序方面：
    按「依原告之聲明及事實上之陳述，得主張數項法律關係，而其主張不明瞭或不
    完足者，審判長應曉諭其明或補充之」，為民國八十九年二月十四日修正公佈
    施行民事訴訟法第一百九十九條之一第一項所明定，經查，本件依上訴人所為事
    實上之陳述，其主張之法律關係有不完足之情形，經本院審判長行使闡明權，上
    訴人乃追加以解除條件成就，契約失其效力為由，請求被上訴人返還酬金。其請
    求之基礎事實均屬同一，則依修正後民事訴訟法第四百四十六條規定，自應准許
    其追加，合先予明。
乙、實體方面：
一、本件上訴人起訴主張：訴外人黃仁、黃陳雪共積欠其四千五百萬元，同意以房地
    供設定抵押權，雙方委由被上訴人代辦二件抵押權設定登記，被上訴人知悉黃仁
    夫婦財務狀況及財產坐落情形，乃諉稱伊係律師向上訴人包攬於取得二千萬元本
    票債權時，上訴人應給付酬金一百五十萬元，否則願退還謝金，如扣押物拍賣只
    取得五百萬元以下債權，被上訴人不收取謝金。上訴人即於八十四年十二月十二
    日委託被上訴人假扣押執行查封當天，先交付被上訴人一百萬元，詎黃陳雪聲請
    限期起訴，因被上訴人不諳法律，未於期限內起訴，致上開假扣押裁定經撤銷確
    定，黃陳雪並提起確認本票債權不存在訴訟，被上訴人既非律師，明知上訴人與
    黃陳雪間必有爭訟，伊無法代理訴訟，仍與上訴人簽立切結書，顯有自始給付不
    能之情形，本件委任契約自屬無效。又被上訴人以另紙一千五百萬元本票皆係其
    筆跡，伊於訴訟中可為證人，影響訴訟勝負為由脅迫上訴人簽立切結書，於八十
    四年十二月十二日假扣押時復背信向黃仁期約三百萬元，謂可使其夫婦之債務減
    少一半未遂，上訴人知悉後乃依民法第九十二條規定撤銷被詐欺脅迫承諾給付一
    百五十萬元之意思表示。況依兩造切結書之約定，被上訴人需代為處理拍賣扣押
    物使上訴人取得本票債權二千萬元之清償，否則應返還酬金，茲被上訴人已不能
    以拍賣扣押物之方式為上訴人取償，則解除條件成就，被上訴人應亦負返還酬金
    之義務等事實，求為命被上訴人給付一百萬元及法定遲延利息之判決。
二、被上訴人則以：上訴人之妻簡雪香於八十四年十一月底持其債務人黃陳雪具名之
    本票表示與黃陳雪協調金額為一千五百萬元請被上訴人代填金額及日期，並要求
    先聲請本票裁定，委託被上訴人幫忙調查黃陳雪之財產，作為未來執行之用，願
    意以一千五百萬元之一成即一百五十萬元為酬金，被上訴人表示只負責調查並協
    助處理非訟部分，嗣後簡雪香又稱一千五百萬元本票債務人之簽名偽造，託被上
    訴人與上訴人同至債務人處協調，重新簽發取得面額二千萬元本票，被上訴人同
    時查獲債務人二棟別墅，並予以假扣押，且被上訴人持面額二千萬元之本票裁定
    強制執行聲請法院拍賣，嗣黃陳雪雖提起確認本票債權不存在之訴，被上訴人亦
    到場證明二千萬元本票之真正，上訴人此部分業獲勝訴判決確定，上訴人竟於八
    十五年八月二十六日向被上訴人表示利用價值已完，中止委託代理強制執行拍賣
    ，並誣告被上訴人自稱律師詐財，圖謀尾款五十萬元之不付，實則被上訴人並未
    自稱為律師，亦無詐欺脅迫及背信情事，等語置辯。
三、查，被上訴人因於八十四年八月十八日及九月十八日經辦訴外人黃仁、黃陳雪夫
    婦設定一千二百萬元、一千一百萬元抵押權登記予上訴人之有關事宜，知悉其等
    間之債務關係及上訴人持有黃陳雪簽發八十四年十月二十五日到期，面額一千五
    百萬元、八十四年十月二十五日到期，面額二千萬元本票各一紙，上訴人乃委託
    被上訴人以本票債權二千萬元聲請假扣押裁定並查封債務人黃陳雪所有坐落桃園
    山鄉○○路四十巷三號，同路同巷七弄七號及同路同巷一號房地，且與上訴人約
    定，由其協助上訴人順利取得假扣押本票債權二千萬元，上訴人則給付酬金一百
    五十萬元，上訴人業已給付一百萬元予被上訴人等事實，為兩造所不爭執，並有
    切結書、本票、收據等可證，且經調閱台灣桃園地方法院八十四年度全三字第三
    一一二號、八十四年度執全字第二○六三號執行卷宗查明無誤，自堪信為真實。
四、上訴人雖主張其委託被上訴人處理與訴外人黃仁夫婦債務，係因被上訴人詐騙伊
    有律師身分，且以伊可於訴訟中為證人影響上訴人訴訟之勝敗脅迫上訴人，而與
    之簽立切結書云云，提出被上訴人於八十五年八月三十一日左右傳真予上訴人之
    函載有：「請記得黃仁所請的資深律師都敗在我手中，你竟過河拆橋，要跟我鬥
    ．．」等語為依據，惟此為被上訴人所否認，被上訴人並主張上訴人之妻簡雪香
    已多次至被上訴人之代書事務所，委託被上訴人辦理房地抵押權登記，按向地政
    事務所辦理抵押權登記為代書之業務，並非律師之業務，此乃一般人所知之常識
    ，上訴人自無誤認之可能，尚難以事後因兩造關於委任事務有爭執，而由被上訴
    人上開傳真函之內容，逕行臆測被上訴人於兩造訂立委任契約時有詐稱伊為律師
    之事實，另上訴人關於被上訴人有何脅迫之事實，復未舉證證明，則上訴人主張
    其業以被詐欺、脅迫為由撤銷承諾給付報酬之意思表示，自無足取。至上訴人另
    以被上訴人於八十四年十二月十二日假扣押時即向黃仁詐欺三百萬元未遂，明知
    黃仁必週旋到底定有訴訟發生，猶向上訴人包攬，被上訴人亦未告知上訴人其無
    法代理本案訴訟，主張兩造所書立之切結書內容自始給付不能，應為無效乙節，
    因兩造訂約時之真意僅係委任被上訴人辦理非訟事宜  (理由如下所述)，亦無契
    約因自始給付不能無效之問題。
五、按解釋契約，應通觀契約全文，並斟酌立約當時之情形，以期不失立約人之真意
    ，迭經最高法院著有判例。經核被上訴人及上訴人之妻簡雪香所簽立之二份切結
    書分別載明「委託人乙○○同意受委託人甲○○代理假扣押乙案順利取得本票債
    權新台幣貳仟萬元 (左右)，願以新台幣壹佰伍拾萬元給付甲○○作為謝金  (如
    有程序中與債務人和解，謝金仍需給付) 。委託人並願於假扣押執行查封當天先
    以新台幣壹佰萬元支付甲○○  (前金)，本票債權取得後再付新台幣伍拾萬元給
    予甲○○。」；「受託人甲○○協助乙○○順利取得假扣押本票清償新台幣貳仟
    萬元整左右之債務  (以扣押物拍賣標的取得)如未協助拍賣取得受託人願退還謝
    金。受託人並同意如扣押物拍賣只取得新台幣伍佰萬元以下之債權，受託人不收
    取謝金。受託人於假扣押乙案收取謝金壹佰伍拾萬元以外，不再收取任何費用或
    謝金  (政府應收規費除外)」等語，由其內容對照觀之，一再強調「假扣押」、
    「本票債權」、「以假扣押拍賣標的取得」云云，且未提及「訴訟」乙詞，而兩
    造訂約當時，被上訴人已先行代為聲請本票准予強制執行及假扣押裁定，並假扣
    押查封黃陳雪所有前開不動產，為兩造所不爭執，可見兩造立約當時，並未預料
    上訴人與黃陳雪將有訴訟發生，其等之真意確係由被上訴人代理上訴人辦理有關
    聲請本票裁定，強制執行程序等非訟事宜，應屬無疑。上訴人事後主張被上訴人
    受託處理之事務包括「訴訟」部分，與切結書所載文義及兩造之真意不相符合，
    尚非可採。又，兩造既約定由被上訴人利用聲請本票准予強制執行之程序就假扣
    押所查封之標的物為拍賣取償，如未順利取償二千萬元左右，被上訴人有退還前
    謝金一百萬元之義務；被上訴人在本院八十九年一月二十七日準備程序中復自稱
    ：「本件切結書之真意，即被上訴人要執行取得現金二千萬元後才算數，如果沒
    有取得二千萬元現金，則一百萬元也要還給上訴人」等語，由此足見兩造之委任
    契約附有「被上訴人如未能以非訟之方式就已假扣押黃陳雪之財產取償本票債權
    二千萬元時，契約即失其效力」之解除條件。換言之，被上訴人代為處理者既僅
    限於有關非訟之事務，如上訴人與其債務人發生爭訟，因被上訴人非律師，依法
    不得代理訴訟事件，則兩造之契約自因解除條件之成就而失效。
六、次查，被上訴人雖代理上訴人聲請一千五百萬元、二千萬元本票准許強制執行裁
    定，並聲請假扣押執行債務人黃陳雪所有上開不動產在案，惟經黃陳雪聲請法院
    命上訴人於七日限期內起訴，被上訴人代為收受送達後，並未告知上訴人，黃陳
    雪乃以上訴人未於限期內起訴為由，聲請准予撤銷假扣押裁定，被上訴人雖代為
    提起抗告，然係以黃陳雪已提起確認本票債權不存在為由，致遭本院於八十五年
    七月一日裁定駁回抗告確定，黃陳雪即於八十五年八月三日聲請撤銷查封。而黃
    陳雪早於八十五年一月九日即以上開二紙本票均為無效為由，向上訴人提起確認
    本票債權不存在之訴，經台灣桃園地方法院桃園簡易庭於八十五年七月十一日判
    決確認一千五百萬元之本票債權不存在，駁回黃陳雪請求確認二千萬元本票不存
    在部分，嗣經上訴人及黃陳雪提起上訴，均遭駁回上訴確定在案。上訴人於八十
    五年八月二十七日即具狀向原法院執行處表明終止委任被上訴人，另於同年八月
    三十一日通知被上訴人撤銷委任契約，嗣委任張金盛律師補行查封，至八十七年
    三月十八日上訴人始與黃陳雪達成和解，撤回強制執行程序等情，有台灣桃園地
    方法院八十四年票字第五四六八號、五五九○號、八十五年聲字第七號、八十五
    年全聲字第八二號、八十五年度桃簡字第七七號裁定、八十五年度桃簡字第二八
    三號、八十五年度簡上字第一四七號民事判決、抗告狀、關渡郵局第四十八號存
    證信函等附卷可稽，並經本院依職權調閱台灣桃園地方法院八十四年度執全字第
    二○六三號、八十五年度執字第九一二號民事執行卷宗查核無誤。是則，債務人
    黃陳雪於接獲本票准許強制執行裁定時，即對上訴人提起確認本票債權不存在之
    訴，並聲請停止執行，則上訴人與黃陳雪間之本票債權債務關係既尚待訴訟審認
    ，被上訴人已無由代理上訴人以處理非訟事件之方式，就假扣押查封黃陳雪之財
    產拍賣取償二千萬元之本票債權，至為明確。兩造約定之前開解除條件即已成就
    ，其等間之委任契約自因而失其效力。且兩造均是認於此解除條件成就時，被上
    訴人所應返還者為前謝金之全額，是其等間之契約溯及於訂約時失效乃兩造共同
    之認知，從而，上訴人請求被上訴人返還一百萬元及自起訴狀繕本送達之翌日即
    八十六年二月十三日起按年息百分之五計算之遲延利息，洵為有理，應予准許。
七、上訴人以契約無效及撤銷被詐欺、脅迫之意思表示，主張被上訴人應負回復原狀
    之責，雖乏依據；惟上訴人另主張兩造間之委任契約業因解除條件成就而失效，
    被上訴人依兩造之約定應返還酬金部分，則為有理由，自仍應為上訴人勝訴之判
    決。是則，原審駁回上訴人之請求，於法尚有未合。上訴意旨指摘原判決不當，
    求予廢棄改判，為有理由，爰予廢棄改判如主文第二項所示。又，本件所命被上
    訴人給付之金額未逾一百萬元，依法不得上訴第三審，則經本院判決即屬確定，
    自無宣告假執行之必要，爰駁回上訴人假執行之聲請。
八、本件事證已臻明確，兩造其餘主張陳述及所提出之證據，均毋庸再予審酌，附此
    敘明。
丙、據上論結，本件上訴為有理由，依民事訴訟法第四百五十條、第七十八條，判決
    如主文。
中      華      民      國    八十九    年      三      月    二十二    日
                                  民事第三庭
                                      審判長法  官  張  宗  權
                                            法  官  蕭  艿  菁
                                            法  官  吳  秀  美
右正本係照原本作成。
不得上訴。
中      華      民      國    八十九    年      三      月    二十八    日
                                            書記官  李  秀  英


司法院資訊處製作；財團法人民間司法改革基金會備份。
